臺灣高等法院臺中分院刑事判決
110年度金上訴字第2018號
上  訴  人  臺灣彰化地方檢察署檢察官
上  訴  人  
即  被  告  彭清霖



上列上訴人等因被告加重詐欺等案件，不服臺灣彰化地方法院11
0年度訴字第193號中華民國110年8月27日第一審判決（起訴案號
：臺灣彰化地方檢察署110年度偵緝字第3號），提起上訴，本院
判決如下：
    主  文
上訴駁回。
    事  實
一、本案經本院審理結果，認第一審判決認事用法、量刑均無不
    當，應予維持，並均引用如附件第一審判決書記載之犯罪事
    實、證據及理由。
二、檢察官及被告彭清霖上訴意旨分別如下：
　㈠檢察官上訴意旨略以：
　　原審判決宣告被告各刑合併刑期為3年10月，原審判決所定
    應執行刑1年6月，形式上雖合於刑法第51條第5款規定範圍
    內，然從訂定總刑期與應執行刑比例觀之，遠低於合併總刑
    期，有量刑偏低缺失，致使被告絕大多數宣告刑都流於形式
    ，如此實難有效杜絕被告僥倖心態，有不符合公平正義原則
    、變相鼓勵犯罪之處，亦無法體現法律規範目的，足認原審
    於決定被告應執行刑時，刑罰裁量權行使有失當之違法。請
    求撤銷原判決違法部分，另為適法之判決。
　㈡被告上訴意旨略以：
　　被告僅係負責出面取款之車手，非該詐欺組織主謀、核心及
    主要獲利者，亦非直接實施電話詐騙之人，犯後態度亦佳，
    惡性非屬重大，請求撤銷原判決，從輕量刑等語。
三、經查：　　
  ㈠檢察官上訴認定應執行刑過輕部分：
　　數罪併罰定應執行之刑，係出於刑罰經濟與責罰相當之考量
    ，並非予以犯罪行為人或受刑人不當之利益，為一種特別的
    量刑過程，相較於刑法第57條所定科刑時應審酌之事項係對
    一般犯罪行為之裁量，定應執行刑之宣告，乃對犯罪行為人
    本身及所犯各罪之總檢視，除應考量行為人所犯數罪反應出
    之人格特性，並應權衡審酌行為人之責任與整體刑法目的及
    相關刑事政策，在量刑權之法律拘束性原則下，就數有期徒
    刑部分，依刑法第51條第5款規定，採限制加重原則，以宣
    告各刑中之最長期為下限，各刑合併之刑期為上限，但最長
    不得逾30年，資為量刑自由裁量權之外部界限，並應受法秩
    序理念規範之比例原則、平等原則、責罰相當原則、重複評
    價禁止原則等自由裁量權之內部抽象價值要求界限之支配，
    使輕重得宜，罰當其責，俾符合法律賦予裁量權之目的，以
    區別數罪併罰與單純數罪之不同，兼顧刑罰衡平原則。尤其
    在刑法廢除連續犯及牽連犯，擴大一罪一罰適用時，對於數
    有期徒刑之宣告刑而定其應執行刑，更應體認上開立法目的
    ，與其他相同案件或同罪質之犯罪相較，以免造成刑罰過苛
    之情，而違反罪刑均衡原則。審之被告本案所犯3次犯行，
    係於同日內為之，動機單一，且犯罪類型、手段相近，犯罪
    罪質同一，雖被害人因受詐騙匯款金額將近新臺幣（下同）
    21萬元，然被告並非發起、主持、指揮該詐欺組織之人，其
    個人實際所得利益報酬為3千元，被告犯後坦承全部犯行，
    擔任司機，及其個人家庭生活與經濟狀況等情後，兼衡責罰
    相當與刑罰經濟原則，原審定其應執行刑為有期徒刑1年6月
    ，並未逾越法定裁量範圍，亦無明顯違反罪刑相當原則之濫
    用權限情形，尚難認有何定刑過輕之情。
 ㈡被告上訴請求從輕量刑：
    按刑罰之量定，屬法院自由裁量之職權行使，應審酌刑法第
    57條所列各款事由及一切情狀，為酌量輕重之標準；又在同
    一犯罪事實與情節，如別無其他加重或減輕之原因，下級審
    量定之刑，亦無過重或失輕之不當情形，則上級審法院對原
    審法院之職權行使，原則上應予尊重。經查，原判決業已審
    酌被告符合洗錢防制法第16條第2項減刑規定，及刑法第57
    條各款規定適用，就被告量刑詳為審酌並敘明理由，並未逾
    越法定刑度，復未濫用自由裁量之權限，所為量刑核無不當
    或違法；另參酌被告所犯加重詐欺犯行，法定本刑為有期徒
    刑1年以上7年以下，得併科1百萬元以下罰金，原審依照各
    次犯行被害人受損害程度，分別量處有期徒刑1年4月及1年2
    月，已屬偏低量刑，實難認有何量刑過重之情。被告前所述
    參與程度較低、惡性較輕、犯後態度良好等情，實均經原審
    於量刑時併予審酌，從而，於原審判決後，尚無發生足以影
    響被告量刑之新事實，難認原審量處刑度有何失當或需重新
    考量調整之處。
  ㈢綜上所述，檢察官及被告上訴均無理由，應予駁回。
四、被告經本院合法傳喚，且無在監押之情形，有本院送達證書
    及臺灣高等法院在監在押全國紀錄表在卷可參，其無正當理
    由，於本院審判期日未到庭，依刑事訴訟法第371條規定，
    自得不待其陳述，逕行判決。
據上論結，應依刑事訴訟法第368條、第373條、第371條，判決
如主文。　　
本案經檢察官朱健福提起公訴，檢察官吳皓偉提起上訴，檢察官
徐松奎到庭執行職務。
中　　華　　民　　國　　111 　年　　1 　　月　　11　　日
            刑事第八庭　  審判長法　官　林  清  鈞
                                法　官　郭  瑞  祥
                                法　官　簡  婉  倫
以上正本證明與原本無異。
如不服本判決應於收受送達後20日內向本院提出上訴書狀，其
未敘述上訴理由者，並得於提起上訴後20日內向本院補提理由書
(均須按他造當事人之人數附繕本)「切勿逕送上級法院」。因疫
情而遲誤不變期間，得向法院聲請回復原狀。
                                書記官  林　書　慶
　　　　　　　　　　　　　　　　
中　　華　　民　　國　　111 　年　　1 　　月　　11　　日
附件：
臺灣彰化地方法院刑事判決
110年度訴字第193號
公　訴　人　臺灣彰化地方檢察署檢察官 
被　　　告　彭清霖　男　(民國00年0月00日生)
　　　　　　　　　　身分證統一編號：Z000000000號
　　　　　　　　　　住○○縣○里○鄉○○路00○0號
　　　　　　　　　　居○○縣○路鄉○○00○0號
上列被告因加重詐欺等案件，經檢察官提起公訴（110年度偵緝
字第3號），本院依簡式審判程序，判決如下：
    主  文
彭清霖犯如附表主文欄所示之罪，各處如所示之刑。應執行有期
徒刑壹年陸月。
犯罪所得新臺幣參仟元，沒收之，於全部或一部不能沒收或不宜
執行沒收時，追徵其價額。
    犯罪事實
一、彭清霖為「小米」、陳○○、楊○○所屬之詐欺集團成員，擔任
    「司機」之工作，負責將「小米」交付之金融卡交給車手陳
    祐廷、楊○○，再駕車搭載車手前往取款（參與犯罪組織部分
    ，未據起訴）。
二、彭清霖及所屬詐欺集團其他成員，共同意圖為自己不法之所
    有，基於三人以上共同詐欺取財、洗錢之犯意聯絡，於附表
    所示之時間，以所示之方式，向黃○○、薛○○、許○○行騙，他
    們因而陷於錯誤，將所示之金額，匯入所示之人頭帳戶內。
    詐欺集團成員「小米」，於民國109年4月間某日，以易信指
    示彭清霖前往指定超商，拿取所示之人頭帳戶提款卡，並指
    示彭清霖前往搭載車手領款，彭清霖再將取得之款項轉交給
    不詳詐欺集團成員，因而成功掩飾、隱匿詐欺不法所得之去
    向。
    理  由
一、前揭犯罪事實，業經被告彭清霖迭於偵查、本院審理時自白
    在案，且經證人即共同正犯陳○○、楊○○、證人董○○、李○○、
    證人即附表所示之被害人兼或於警詢、偵查中證述明確，復
    有自動櫃員機監視器翻拍照片、路口監視器畫面翻拍照片、
    便利商店監視器翻拍照片、被害人提出之相關匯款資料、網
    路轉帳明細、附表所示人頭帳戶開戶資料及交易明細、汽車
    權利讓渡書、車輛詳細資料報表在卷可以證明，足見被告前
    揭任意性之自白與事實相符。從而，本案事證明確，應依法
    論科。
二、論罪科刑：
  ㈠核被告如附表所示所為，均係犯洗錢防制法第14條第1項之洗
    錢罪，及刑法第339條之4第1項第2款之三人以上共同詐欺取
    財罪。
  ㈡被告就上開犯行，與犯罪事實欄所示之人，有犯意聯絡與行
    為分擔，應為共同正犯。
　㈢對於單一被害人而言，被告與車手雖有多次提領行為，但被
    告是基於單一詐欺取財之主觀犯意，於緊密之時間、地點提
    領詐騙所得，侵害同一財產法益，應屬接續犯之一罪。
  ㈣被告以一行為，同時觸犯上開罪名，為想像競合犯，應從一
    重之加重詐欺罪處斷。
　㈤被告所犯上開各罪，犯意各別、行為互異，應分論併罰之。
  ㈥被告就上開洗錢犯行，已於本院審理時自白在案，應依洗錢
    防制法第16條第2項減輕其刑（雖然此部分之犯行為想像競
    合犯，應從一重論以加重詐欺取財罪，但想像競合犯本質為
    數罪，在決定處斷刑時，仍應考慮輕罪之加重、減輕其刑之
    規定，因為這樣才能比較何者為較重之刑，且決定輕罪封鎖
    效果之量刑下限）。
　㈦爰審酌被告不思以合法手段賺取財富，竟加入詐欺集團，擔
    任「司機」之角色，謀求不法利益，此一犯罪動機實屬可議
    ，此一提領詐欺款項，並轉交給其他詐欺集團成員之行為，
    形成金流斷點，進而掩飾、隱匿犯罪所得，造成後續追查困
    難，亦使詐欺集團得以確保不法利得，犯罪情節非輕，另考
    量被告並非集團內最主要的核心角色，而本案被害人被騙金
    額甚多，被告於案發後，並未與被害人達成和解，難認其於
    犯罪後積極彌補損害，另斟酌被告於犯罪後坦承全部犯行，
    態度甚佳，其於本院審理時自述：我的學歷是高中肄業，未
    婚，沒有小孩，入監前跟母親同住，我是單親的小孩，入監
    前我在家裡幫忙種田，現在執行感化教育是傷害的案子，我
    之前交到不好的朋友才去擔任司機；我的經濟狀況不好，還
    有很多被害人需要賠償，沒有能力負擔，希望從輕量刑等語
    之教育程度、家庭生活狀況、犯罪動機及量刑意見，另斟酌
    被害人黃○○表示：希望討回被詐騙之款項，不願意原諒被告
    ，並未獲得賠償等語之意見（見本院卷第51頁之被害人意見
    調查表），公訴人對於量刑並無意見、本案被害人遭詐騙金
    額差異不大等一切情狀，分別量處如附表主文欄所示之刑。
  ㈧刑法第50條、第51條並未明文規定在個案中應該如何量定應
    執行之刑，對此，本院認為數罪併罰案件定應執行刑之目的
    在於「罪責原則」及「特別預防」之考量，刑罰之一般預防
    功能，將使行為人淪為「警惕世人」的工具（手段），侵害
    人性尊嚴（刑罰的一般預防功能在於立法者所設定的法定刑
    的本身），不應該在量刑或定應執行刑予以考慮，而經過此
    一特別之量刑程序，方能充分反應各行為整體之不法內涵，
    進而進行充分且不過度的罪責評價，尤其是各宣告刑對於行
    為人的刑罰意義，也應該充分考量行為人本身的人格特性及
    刑罰經濟原則，過重的刑罰反而無法達到教化之目的，更有
    可能違反比例原則。此外，本院亦認刑法第57條所規定之各
    款量刑事由，就同一事由在定應執行之刑時予以再次評價，
    並不違反「雙重評價禁止」，主要的理由在於兩者的制度目
    的不同，在決定宣告刑時，法院應該考量宣告刑之處遇是否
    合乎罪責原則與特別預防功能，在罪責框架基礎內決定具體
    刑度，但在決定應執行刑時，則是出於整體刑罰執行的考量
    ，行為人的人格罪責，已經在各罪宣告刑累加的上限下，作
    為得減輕應執行之刑之事由，尤其是行為人所犯數罪的犯罪
    特質，總和的累加觀察，更可以充分反應行為人的主觀法敵
    對意思，以及法益侵害的總體威脅程度。因而斟酌本案被告
    所犯分屬加重詐欺取財、洗錢罪，犯罪罪質同一、犯罪手法
    雷同、犯罪時間相近，被告擔任司機，本案被害人人數為3
    人，整體財產法益侵害程度將近新臺幣（下同）21萬元，但
    本案3次駕車提領行為均在同1日，且其於犯罪後坦承全部犯
    行，又有上述家庭生活與經濟狀況等一切情狀，定應執行之
    刑如主文所示。
三、關於沒收：
　㈠犯罪工具：上開人頭帳戶之提領工具，並未扣案，本院考量
    此些帳戶業經凍結，無法繼續使用，不再具有充作人頭帳戶
    使用之危害性，已無預防再犯之必要，而此些提領工具僅為
    帳戶使用之表徵，本身價值低廉，基於比例原則之考量，爰
    不予宣告沒收、追徵（犯罪工具為裁量沒收）。
  ㈡犯罪所得：被告於警詢表示每日可以獲得3,000元之報酬（其
    於偵訊改稱可以獲得2,000元，但該次偵訊表示詳細數額已
    經忘記，本院考量上開警詢距離案發時間比較近，被告之記
    憶比較深刻，故以警詢陳述作為計算基礎），而本案犯罪所
    得，並未扣案、合法實際發還被害人，自應依法宣告沒收，
    於全部或一部不能沒收或不宜執行沒收時，追徵其價額如主
    文欄第2項所示（起訴書記載為2日，合計6,000元之不法所
    得，容有誤會）。
　㈢洗錢標的沒收：
  ⒈按犯洗錢防制法第14條之罪，其所移轉、變更、掩飾、隱匿
    、收受、取得、持有、使用之財物或財產上利益，沒收之，
    同法第18條第1項前段定有明文。此一新增條文，擴大沒收
    的範圍，除了犯罪工具、犯罪所得的沒收外，亦兼及「被洗
    的錢」，以符合國際規範（可參考立法理由：修正第1項如
    下：㈠FATF40項建議之第4項建議：各國應立法允許沒收 洗
    錢犯罪行為人洗錢行為標的之財產）。
  ⒉但依刑法第11條規定：「本法總則於其他法律有刑罰、保安
    處分或沒收之規定者，亦適用之。但其他法律有特別規定者
    ，不在此限。」上開洗錢標的沒收的規定，雖然屬於特別法
    ，應該優先於刑法的適用，但關於被害人優先（刑法第38條
    之1第5項）、過苛條款（刑法第38條之2第2項），洗錢防制
    法沒有特別排除之明文，依據刑法第11條前段之規定，自得
    加以適用。
　⒊本案洗錢標的並未扣案，本院考量被告並非詐騙集團核心人
    物，所提領款項隨即全數交給上游，且領取的報酬不高，與
    洗錢標的金額甚有落差，若沒收洗錢標的，應屬過苛，經裁
    量後，依據刑法第38條之2第2項之規定，應不予宣告沒收、
    追徵。　
四、依刑事訴訟法刑事訴訟法第273條之1第1項、第299條第1項
    前段，判決如主文。
本案經檢察官朱健福提起公訴，檢察官陳昭蓉到庭執行職務。
中　　華　　民　　國　　110 　年　　8 　　月　　27　　日
                  刑事第五庭  法  官  陳德池
以上正本證明與原本無異。　
如不服本判決應於收受判決後20日內向本院提出上訴書狀，並應
敘述具體理由。其未敘述上訴理由者，應於上訴期間屆滿後20日
內向本院補提理由書(均須按他造當事人之人數附繕本)「切勿逕
送上級法院」。
告訴人或被害人對於判決如有不服具備理由請求檢察官上訴者，
其上訴期間之計算係以檢察官收受判決正本之日期為準。
中　　華　　民　　國　　110 　年　　8 　　月　　30　　日
                              書記官  陳孟君
附錄論罪科刑法條全文：
洗錢防制法第2條
本法所稱洗錢，指下列行為：
一、意圖掩飾或隱匿特定犯罪所得來源，或使他人逃避刑事追訴
    ，而移轉或變更特定犯罪所得。
二、掩飾或隱匿特定犯罪所得之本質、來源、去向、所在、所有
    權、處分權或其他權益者。
三、收受、持有或使用他人之特定犯罪所得。
　　
洗錢防制法第14條
有第二條各款所列洗錢行為者，處7年以下有期徒刑，併科新臺
幣5百萬元以下罰金。
前項之未遂犯罰之。
前二項情形，不得科以超過其特定犯罪所定最重本刑之刑。

中華民國刑法第339條之4第1項
犯第339條詐欺罪而有下列情形之一者，處1年以上7年以下有期
徒刑，得併科1百萬元以下罰金：
一、冒用政府機關或公務員名義犯之。
二、三人以上共同犯之。
三、以廣播電視、電子通訊、網際網路或其他媒體等傳播工具，
    對公眾散布而犯之。

附表：
編號 詐騙過程 提款過程 主文 1 （被害人黃○○） 詐欺集團成員於108年4月29日上午11時許，撥打電話給黃○○，佯稱係其舅舅傅○○，有用錢急需等語，致黃○○陷於錯誤，依指示於同日下午1時10分許起，匯款8萬元，至賴○○之上海商業儲蓄銀行帳號00000000000000號帳戶內。 楊○○持賴○○左列銀行帳戶之金融卡，於108年4月29日下午1時26分許起，在位於彰化縣○○市○○路0段000號之彰化府前郵局，接續提領8萬元。   彭清霖犯三人以上共同詐欺取財罪，處有期徒刑壹年肆月。  2 （被害人許○○） 詐騙集團成員於108年4月29日下午4時30分許，撥打電話給許○○，佯稱係民宿工作人員，因作業疏失錯誤訂房，需依指示操作ATM取消訂房等語，致許○○陷於錯誤，依指示於同日下午6時1分許，匯款2萬9,985元，至曹○○之中華郵政帳號0000000000000號帳戶內。 陳○○持曹○○左列金融帳戶之金融卡，於108年4月29日下午6時3分許起，在位於彰化縣○○市○○路0段000號之台北富邦銀行彰化分行，接續提領3萬元。 彭清霖犯三人以上共同詐欺取財罪，處有期徒刑壹年貳月。  3 （被害人薛○○） 詐騙集團成員於108年4月29日晚間8時31分許，撥打電話給薛○○，佯稱係網路賣家，因作業疏失誤設定為10筆訂單，需操作ATM取消訂單，致薛○○陷於錯誤，依指示分別於同日晚間10時2分許、6分許，接續匯款4萬9,985元、4萬9,985元，至林○○之中華郵政帳號00000000000000號帳戶帳戶內。 楊○○持林○○左列金融帳戶之金融卡，於108年4月29日晚間10時7分許起，在位於彰化縣○○市○○路0段000號之彰化府前郵局，接續提領9萬9,000元。 彭清霖犯三人以上共同詐欺取財罪，處有期徒刑壹年肆月。